【裁判字號】    89,抗,500
【裁判日期】    891214
【裁判案由】    背信等
【裁判全文】
臺灣高等法院刑事裁定                              八十九年度抗字第五號
    抗  告  人
    即自 訴 人  甲○○
    被      告  乙○○○
右上訴人因背信等案件，不服臺灣台北地方法院八十九年度自字第六０二號，中華民
國八十九年八月三十一日第一審裁定提起抗告，本院裁定如左：
    主  文
原裁定撤銷，發回台灣台北地方法院。
    理  由
一、自訴意旨詳如附件自訴狀所載。
二、原裁定以抗告人即自訴人甲○○認被告乙○○○涉有刑法第三百三十九條第二項
    之詐欺得利罪嫌（依自訴人所訴事實，被告為詐騙自訴人應得之保險業務開發佣
    金，乃以另成立新公司之方式，規避佣金之給付，顯係涉犯刑法上之詐欺得利罪
    嫌，自訴人認應適用背信、侵占罪之法文有誤，原審法院不受拘束），無非係以
    其擔任長鴻保險經紀人股份有限公司（下稱長鴻公司）之董事，明知長鴻公司與
    自訴人間簽訂有投資合作協議書，共同開發保險業務，竟仍與同案被告賴德仁、
    賴德義二人，為圖共同不法之利益，於自訴人已取得台北市婦女會同意簽訂團體
    六年期保險契約之承諾下，猶故將長鴻公司結束營業，並旋即於八十七年六月間
    ，以另成立中興保險經紀人股份有限公司（下稱中興公司）之方式，與台北市婦
    女會簽訂該六年期之團體保險契約，藉以詐得自訴人應得之利益等情為其論據；
    然被告賴德仁、賴德義部分，業經台灣士林地方法院檢察署於八十九年五月三十
    一日以彼等二人罪嫌不足，而為不起訴處分確定在案，足見自訴人指訴被告乙○
    ○○與同案被告賴德仁、賴德義間有共同犯罪之情形，顯乏根據，又自訴人指稱
    被告係以另成立中興公司之方式與台北市婦女會簽訂六年期團體保險契約，以詐
    得應給付自訴人之佣金一事，經台北市婦女會於八十九年五月二十四日，覆知台
    灣士林地方法院檢察署函文中亦明確說明：「該會於八十七年六月十二日前後，
    並未再透過長鴻公司或中興公司與中央信託局或台灣人壽訂立自訴人指稱之團體
    六年期保險」，亦足見自訴人指訴被告涉犯詐欺之事實，與實情不符，此外復查
    無其他積極之證據足資證明被告有何詐欺得利之犯行，被告之犯罪嫌疑不足，顯
    有刑事訴訟法第二百五十二條第十款之情形為由，而裁定駁回自訴，固非無見。
三、惟查本案自訴人除於自訴狀謂「原告為當然不甘服受被告背信及侵占二千七百餘
    萬元．．．『其二案件』八十七年六月十二日照同原由社團單位（即）北市婦女
    會再作進行同保險業務，再得佣金約二千七百萬餘元，原告即應照原係續『其第
    二案件』得認同有義之財應平分佣金權益，被告乃引獨吞背信、侵占詐術．．．
    」云云外，另於八十九年七月十七日原審法院訊問中，經原審詢其告乙○○○何
    事時，答稱乙○○○原係長鴻保險經紀人股份有限公司（下稱長鴻公司）董事，
    與被告賴德仁、賴德義共同將因自訴人負責長鴻公司業務，長鴻公司應給付與自
    訴人之佣金侵占，未付與自訴人，嗣長鴻公司財產被查封，被告等故意解散該公
    司，重新設立中興保險經紀股份有限公司（下稱中興公司），涉犯背信罪等語，
    復於八十九年八月十七日原審調查時，陳明其認被告侵占、背信，係因被告為長
    鴻公司股東，嗣又原班人馬另開立中興公司，卻未給付自訴人應有之佣金等語，
    揆其自訴意旨，其本案自訴似指被告拒不給付應付與自訴人之佣金，經自訴人訴
    請履行契約之民事判決勝訴確定，聲請法院強制執行，查封長鴻公司財產後，被
    告復另組中興公司，姑不論自訴人所引用之犯罪法條如何，其自訴意旨所指犯罪
    事實，核與原裁定所認定之本案自訴犯罪事實「依自訴人所訴事實，被告為詐騙
    自訴人應得之保險業務開發佣金，乃以另成立新公司之方式，規避佣金之給付，
    顯係涉犯刑法上之詐欺得利罪嫌」云云，似未盡相同，則自訴人所訴被告之犯罪
    事實為何，自宜進一步訊問自訴人予以究明，乃原審未加詳查，逕認本案自訴人
    所訴之犯罪事實，應成立刑法之詐欺得利罪，並以同案被告賴德仁、賴德義被訴
    涉犯詐欺得利罪嫌，業經檢察官不起訴處分確定為由，指自訴人之自訴失之無據
    ，已有未合；況賴德仁、賴德義二人是否成立詐欺得利罪與本案被告乙○○○是
    否犯罪，本無必然之關聯，原審據以為認定被告乙○○○罪嫌不足理由之一，亦
    顯有未洽。次查長鴻公司依其與自訴人之協議，是否負有給付自訴人報酬之義務
    ，應以台北市婦女會同意投保六年期保險是否由自訴人開發完成為定，而於自訴
    人訴請履行契約之民事案件（台灣台北地方法院八十二年訴字第二二三一號）歷
    審法院對此先後有相異之認定，是該婦女會之同意投保是否由自訴人開發完成，
    非無爭議，嗣該案並經本院以八十六年度上更（二）字第四０號民事判決自訴人
    勝訴確定，有台灣士林地方法院八十七年自字第二八八號刑事判決影本可按，是
    原審法院引用之台北市婦女會於八十九年五月二十四日覆知台灣士林地方法院檢
    察署之函文謂「該會於八十七年六月十二日前後，並未再透過長鴻公司或中興公
    司與中央信託局或台灣人壽訂立自訴人指稱之團體六年期保險」等語，是否與上
    開確定之民事判決所持見解矛盾，上開自訴人勝訴確定之民事判決所依憑之有利
    於自訴人之事證，於本案是否得憑以為有利於自訴人之認定，自應調卷詳查，乃
    原裁定徒引用台北市婦女會上開函文，遽認自訴意旨所指與事實不符，逕以被告
    罪嫌不足，駁回本件自訴，殊欠週詳、妥適。抗告意旨指摘原裁定不當，尚非全
    然無據。爰不經言詞辯論，將原裁定撤銷，發回原審法院，詳為調查並更為適法
    之裁判。
據上論斷，應依刑事訴訟法第四百十三條前段，裁定如主文。
中    華    民    國      八十九      年      十二      月      十四    日
                              臺灣高等法院刑事第十六庭
                                  審判長法  官    許  增  男
                            法  官    黃  鴻  昌
                                        法  官    蔡  彩  貞
右正本證明與原本無異。
不得再抗告。
                                        書記官    張  淑  芬
中    華    民    國    八十九    年      十二      月       十五       日


司法院資訊處製作；財團法人民間司法改革基金會備份。
